【裁判字號】    88,訴,4037
【裁判日期】    890125
【裁判案由】    返還不當得利
【裁判全文】
臺灣臺北地方法院民事判決  八十八度訴字第四○三七號
    原      告  甲○○
    訴訟代理人  乙○○
    被      告  丙○○
    訴訟代理人  丁○○
右當事人間請求返還不當得利事件，本院判決如左：
    主    文
被告應給付原告新台幣壹佰柒拾萬元及自民國八十八年七月十五日起至清償日止，
按週年利率百分之五計算之利息。
原告其餘之訴駁回。
訴訟費用由被告負擔五分之四，餘由原告負擔。
本判決於原告以新台幣伍拾柒萬陸仟元供擔保後，得假執行；但被告如於假執行程序
實施前以新台幣壹佰柒拾萬元為原告預供擔保，得免為假執行。
原告其餘之假執行聲請駁回。
    事    實
一、原告方面：
    (一)聲明：
      １被告應給付原告新台幣（下同）貳佰萬元，及自起訴狀繕本送達之翌日起，
        至清償日止，按年息百分之五計算之利息。
      ２被告應給付原告自民國八十七年九月一日起至清日止，按每月萬元計算之
        損害。
      ３願供擔保，請准宣告假執行。
    (二)陳述：
      １原告甲○○於八十六年十月二十一日向被告丙○○買受台北市○○路一二０
        巷二弄二十四號五樓房屋，被告於出賣時言明該屋內部分三二．四五坪，公
        共設施占百分之十五．九四為五．一七坪，總共三七．六二坪，每坪以十九
        萬五千元計，總價七百三十三萬元，原告因而陷於錯誤，以上開價格向被告
        買受該屋，並交付訂金一百萬元，詎該屋實測結果，包括公共設施有三二．
        四五坪，短少坪數達五．一七坪，被告並於八十七年八月間，趁原告之使用
        人葉秋宜不在之時，擅自更換門鎖，藏匿傢俱，強奪原告葉秋宜之占有。按
        房屋之買賣，依其面向、風水、大小、結構良窳及個人喜好，有不可取代之
        特性，為特定物之買賣，系爭房屋短少坪數達五．一七坪，係屬可歸責於被
        告之事由，所致之「不完全給付」，且無法補正，已嚴重影響原告買受房屋
        之使用目的，該屋其餘部分之給付，於原告已無利益，原告自得拒絕其餘部
        分之給付，依民法第二百二十六條第二項、第二百五十六條之規定解除契約
        。原告並已依存證信函向被告為解除契約之意思表示，並以起訴狀之送達再
        為解除契約之意思表示。
      ２系爭買賣契約因可歸責於被告之事由，致不完全給付，原告自得請求債務不
        履行之損害賠償，且解除契約並不妨礙損害賠償之請求，原告仍得請求被告
        賠償損害。按定金於當事人無特別約定之情形，視為損害賠償總額之預定，
        被告所負債務不履行之損害賠償責任，於有定金之場合，即應依民法第二百
        四十九條之規定定之。本件原告已給付之定金為一百萬元，被告應加倍返還
        定金二百萬元及法定利息。
      ３本件雙方約定「由原告交付定金一百萬元後，交付房屋予原告使用」，此為
        被告所不爭執，是系爭房屋之使用權自交付房屋之日起，顯然屬於原告，被
        告雖為所有權人，但並無使用房屋之權，其於交付房屋之後，如擅自使用房
        屋，即屬無法律上原因而受利益。被告於臺灣臺北地方法院檢察署八十七年
        度偵子第一九七五０號詐欺案件偵查中，坦承自八十七年八月間起，更換門
        鎖，侵奪原告之占有，被告再度取得占有，受有利益，並無法律上之原因，
        並導致原告「使用房屋之歸屬權利」受到損害，被自告自應自八十七年九月
        一日起，賠償原告相當於租金每月三萬元之損害。
    (三)證據：提出臺灣臺北地方法院檢察署八十七年度偵字第一九七五０號起訴書、
      被告所書立房屋坪數等字據、土地及建物登記簿謄本、存證信函為證。
二、被告方面：
    (一)聲明：
      １駁回原告之訴。
      ２如受不利益之判決，願供擔保請求免予宣告假執行。
    (二)陳述：原告未在契約書上蓋章，買賣契約並未成立；而因買賣標的為成屋，因
      此當初是以現況買賣，被告是以記憶的玶數書寫字據，並無詐欺之意圖。又被
      告曾住進該屋九個月，應以每月三萬元計算之相當於九個月之租金抵銷返還之
      定金。
三、本院依職權調閱臺灣臺北地方法院檢察署八十七年度偵字第一九七五０號、本院
    八十八年度易字第一五八一號、臺灣高等法院八十八年度上易字第四二四六號案
    卷。
    理    由
一、本件原告提起附帶民事訴訟，雖主張以不完全給付之法律關係解除契約，並依定
    金返還請求權及不當得利之請求權為其訴訟標的之法律關係，而非以被告犯罪之
    侵權行為法律關係為請求之依據，與刑事附帶民事訴訟之程式不符，惟經本院命
    其補繳訴訟費用後，其已如數補繳，本件起訴之程式應已完備，合先敘明。
二、原告起訴主張：其於八十六年十月二十一日向被告買受台北市○○路一二０巷二
    弄二十四號五樓房屋，被告於出賣時言明該屋內部分三二．四五坪，公共設施占
    百分之十五．九四為五．一七坪，總共三七．六二坪，每坪以十九萬五千元計，
    總價七百三十三萬元，原告因而陷於錯誤，以上開價格向被告買受該屋，並交付
    訂金一百萬元，詎該屋實測結果，包括公共設施有三二．四五坪，短少坪數達五
    ．一七坪，被告並於八十七年八月間，趁原告之使用人葉秋宜不在之時，擅自更
    換門鎖，藏匿傢俱，強奪原告葉秋宜之占有。按房屋之買賣，依其面向、風水、
    大小、結構良窳及個人喜好，有不可取代之特性，為特定物之買賣，系爭房屋短
    少坪數達五．一七坪，係屬可歸責於被告之事由，所致之「不完全給付」，且無
    法補正，已嚴重影響原告買受房屋之使用目的，該屋其餘部分之給付，於原告已
    無利益，原告自得拒絕其餘部分之給付，並依民法第二百二十六條第二項、第二
    百五十六條之規定解除契約。又本件買賣契約因可歸責於被告之事由，致不完全
    給付，原告自得請求債務不履行之損害賠償，且解除契約並不妨礙損害賠償之請
    求，原告仍得請求被告賠，本件原告已給付之定金為一百萬元，被告應加倍返還
    定金二百萬元及法定利息。另被告坦承自八十七年八月間起，更換門鎖，侵奪原
    告之占有，被告再度取得占有，受有利益，並無法律上之原因，並導致原告「使
    用房屋之歸屬權利」受到損害，被自告自應自八十七年九月一日起，賠償原告相
    當於租金每月三萬元之損害等語。
    被告則以：原告未在契約書上蓋章，買賣契約並未成立；而因買賣標的為成屋，
    因此當初是以現況買賣，被告是以記憶的玶數書寫字據，並無詐欺之意圖。又被
    告曾住進該屋九個月，應以每月三萬元計算之相當於九個月之租金抵銷返還之定
    金等語置辯。
三、經查，原告主張於八十六年十月二十一日向被告購買台北市○○路一二０巷二弄
    二十四號五樓房屋，總價七百三十三萬元，並已交付一百萬元定金之事實，業據
    其提出被告所書寫之字據、土地及建物登記簿謄本為證，並為被告所是認，應信
    為真實。次按訂約當事人之一方，由他方受有定金時，其契約視為成立，民法第
    二百四十八條定有明文，本件被告既自原告處收受定金一百萬元，而買賣契約又
    非要式契約，只須當事人雙方意思表示一致，契約即可成立，因而按諸上揭規定
    ，兩造間之買賣契約業已成立，昭然甚明，被告辯稱原告未於契約書上蓋章，買
    賣契約未成立云云，並非可採。再查，被告向原告謊稱系爭房屋含公共設施總坪
    數為三七．六二坪，惟實際上僅三二．四五坪，短少五．一七坪之事實，除原告
    所提出之被告書寫字據及土地及建物登記謄本在卷可稽外，被告因上開事實涉犯
    詐欺罪行，經檢察官提起公訴，並經法院判處有期徒刑三月，緩刑二年確定，亦
    經本院調閱臺灣臺北地方法院檢察署八十七年度偵字第一九七五０號、本院八十
    八年度易字第一五八一號、臺灣高等法院八十八年度上易字第四二四六號案卷核
    對屬實，被告辯稱係依現況買賣，無詐騙之意圖云云，亦非可採。
四、按因可歸責於債務人之事由，致給付不能者，債權人得請求賠償其損害；前項情
    形，給付一部不能者，若其他部分之履行，於債權人無利益時，債權人得拒絕該
    部分之給付，請求全部不履行之損害賠償。而有上述情形時，債權人得解除契約
    。又解除權之行使，不妨礙損害賠償之請求。民法第二百二十六條、第二百五十
    六條分別定有明文。本件被告明知所出售與原告之房屋短少五．一七坪，無法如
    數給付原告，原告主張被告為不完給付，適用民法第二百二十六條給付不能之規
    定，即屬有據。再按屋之買賣，依買受人之喜好而有其不可取代之特性，本件被
    告所出售之房屋短少五．一七坪，已近兩造買賣契約約定坪數之七分之一，實已
    影響購買者之意願及利用之計劃，因此原告主張該屋其餘部分之給付對其已無利
    益等語，應為有理由，又原告主張已向被告表示解除系爭買賣契約，雖據其提出
    存證信函在卷可查，惟並未檢附存證信函回執，難以判明被告是否曾收受該存證
    信函，然原告復以本件起訴狀表示解除契約意思，而起訴狀繕本業於八十八年七
    月十四日送達被告，有起訴狀末被告收受繕本之簽名在卷可考，因而兩造間之買
    賣契約業已解除，應堪認定。復按契約應可歸責於受定金當事人事由，致不能履
    行時，該當事人應加倍返還其所受之訂金，民法第二百四十九條第三款著有明文
    ，本件買賣契約既係可歸責於原告之事由，致原告解除契約，原告主張按上揭規
    定被告應加倍返還定金即二百萬元，亦屬有據；另按契約解除時，當事人雙方應
    負回復原狀之義務，受領之給付為勞務或為物之使用者，應照受領時之價額，以
    金錢償還之，民法第二百五十九條第三款亦著有明文，被告辯稱原告曾居住該屋
    九個月之事實，為原告所不爭執，而該屋每月租金以三萬元計算，為原告起訴狀
    所自認，且不爭執，因此被告主張原告應返還居住該屋九個月之使用利益二十七
    萬元，並就返還之定金中抵銷之，應屬可採，從而，本件原告主張被告應交付原
    告一百七十三萬元，即自起訴狀繕本送達之翌日即八十八年七月十五日起至清償
    日止，按法定週年利率百分之五計算之遲延利息，即為有理由，應予准許，逾此
    部分之請求，則為無理由，應予駁回。末查，原告主張被告並應自八十七年九月
    一日起至清償日止，按月給付三萬元相當於租金之不當得利云云。惟查，本件兩
    造間之買賣契約既已合法解除契約，其契約當溯及的失去效力，被告本於所有權
    人之地位占有使用系爭房屋，自無何不當得利可言，原告主張被告占有上開房屋
    ，受有相當於租金之不當得利，請求被告自八十七年九月一日起至清償日止，按
    月給付三萬元相當於租金之不當得利，亦為無理由，應予駁回。
五、本件事證已臻明確，兩造其餘之主張、攻擊防禦方法及所舉證據，均與判決結果
    不生影響，爰不予一一審酌，併予敘明。
六、原告陳明願供擔保，請求宣告假執行，被告亦陳明願供擔保，請為免假執行之宣
    告，就原告勝訴部分，均核無不合，茲分別酌定相當之擔保金額，准許之；而就
    原告敗訴部分，原告假執行之聲請即失所附麗，應予駁回。
七、據上論結，本件原告之訴為一部有理由，一部無理由，依民事訴訟法第七十九條
    書、第三百九十條第二項、第三百九十二條，判決如主文。
中      華      民      國    八十九    年      一      月    二十五    日
                                      民事第六庭法      官    劉坤典
右為正本係照原本作成
如對本判決上訴，須於判決送達後廿日內向本院提出上訴狀
中      華      民      國    八十九    年      一      月    二十五    日
                                                法院書記官    王朝枝


司法院資訊處製作；財團法人民間司法改革基金會備份。
